【裁判字號】    99,重訴,413
【裁判日期】    991028
【裁判案由】    損害賠償
【裁判全文】
臺灣臺北地方法院民事判決             99年度重訴字第413號
原      告  互利營造股份有限公司
法定代理人  甲○○
訴訟代理人  林士祺律師
            吳玲華律師
被      告  台灣電力股份有限公司
法定代理人  乙○○
訴訟代理人  姜鈺君律師
            林攸彥律師
            張仁龍律師
上列當事人間請求損害賠償事件，本院於民國99年10月12日言詞
辯論終結，判決如下：
    主  文
原告之訴及其假執行之聲請均駁回。
訴訟費用由原告負擔。
    事  實  及  理  由
一、本件原告起訴主張：
（一）被告於民國78年2月27日與原告簽訂三重D/S新建土木工程
      （下稱系爭工程）契約（下稱系爭契約），約定第一期於
      79年9月2日完工、第二期於79年12月20日完工，驗收日期
      約定為80年2月1日。嗣被告自驗收後至89年間均未有任何
      爭執，依系爭承攬契約第13條之約定，原告就系爭工程之
      保固期間為1年，應於81年1月31日屆滿，原告於該日應即
      解除保固責任，被告明知原告因系爭契約所生之擔保責任
      ，已因時效經過而消滅，就系爭工程再無須負瑕疵擔保責
      任，卻於94年間對原告起訴請求損害賠償，並以供擔保金
      之方式向臺灣板橋地方法院聲請假扣押裁定，經臺灣板橋
      地方法院以94年度裁全字第4216號民事裁定准予對原告之
      財產於新台幣（下同）40,000,000元之範圍內為假扣押後
      ，被告隨即聲請本院對原告之財產為假扣押執行，因而致
      原告設於第一商業銀行、富邦商業銀行、華南商業銀行、
      苗栗縣大湖地區農會等帳戶款項遭凍結，原告所有坐落臺
      北市○○區○○段三小段550地號、551地號土地（下稱
      550及551地號土地）、第1616建號建物及臺北市○○區○
      ○段二小段369地號土地（下稱369地號土地）亦均遭扣押
      ，惟被告上開假扣押執行所據之本案訴訟業經臺灣板橋地
      方法院於99年4月6日以94年度建字第37號判決被告敗訴確
      定（下稱前本案訴訟），足見被告對原告之假扣押行為屬
      故意不法侵權行為，否則亦屬故意以背於善良風俗方法損
      害原告之利益。而原告公司之資本額本為100,000,000元
      ，依營造業法第12條規定營造業之資本額中，現金、不動
      產及機具設備，合計應占90%，因被告前開假扣押行為致
      原告遭扣之財產金額即高達40,000,000元，幾近原告資本
      額之一半，致原告資金周轉困難且無法正常使用帳戶，且
      原告無法以不動產設定抵押權與銀行，俾由銀行開立本票
      作為投標公共工程時之押標金，亦無法將銀行為押標金所
      開立之本票轉為履約保證金，用以承攬工程，另因前開銀
      行帳戶遭凍結而不符相關公共工程招標徵信之資格，原告
      因此失去原可得標之標案，民間工程亦因業主對原告多有
      疑慮，原告又無法配合建設公司於其配合之建案信託銀行
      ，依照專款專用之撥款原則將承攬工程款匯入帳戶，致失
      去許多建設公司之新推建案。再因原告之不動產遭扣押長
      達5年，此期間原告無法透過不動產抵押取得週轉金，影
      響原告公司之存續，原告為維持公司之運作，方於98年7
      月間將原告對工程債權共為105,315,725元之「朕園生命
      關懷科技股份有限公司之寶恩塔新建工程」之第一順位法
      定抵押權，以低於原工程債權價值之64,000,000元出賣與
      訴外人同美建設開發股份有限公司，原告因此受有
      41,315, 725元之差額損害，此亦與被告請求假扣押原告
      之財產間具有因果關係。又以，原告於87年至93年間之平
      均營業額約為38,000,000元（每年度之營業額界於570,
      000,000元至27,000,000元間），每年原告公司之淨利約
      為34,200,0 00元，有87年至91年及93年營利事業所得稅
      結算申報核定通知書及92年統一發票開立數與營業收入申
      報數調節表可證，因被告上開起訴及為假扣押之行為，導
      致原告無法承攬工程執行業務營運，原告自94年起至97年
      止之營業總額，除95年度之營業總額為5,952,118元外，
      其餘年度皆為0元，亦有95、96、97年營利事業所得稅結
      算申報調整所得額彙總表、94年營利事業所得稅結算申報
      書、96年營利事業所得稅結算申報核定通知書為證，原告
      損失之營運利益約為171,000,000元，另因被告對原告設
      於各該銀行之帳戶款項予以假扣押，原告因而遭台北行政
      執行處以原告積欠營業稅為由，對原告之財產為強制執行
      ，並經臺北行政執行處接續前開假扣押之執行後，於該行
      政執行事件中有提存被告前開假扣押事件之執行費用
      320,000元，原告就此亦受有損害，為此依民法第184條第
      1項前段或後段規定，請求被告賠償前述對原告之損害，
      並於本件為一部請求，訴請被告賠償其中之40,000,000元
      及法定遲延利息。並聲明：被告應給付原告40,000,000元
      ，及自起訴狀繕本送達翌日起至清償日止，按年息百分之
      五計算之利息；並願供擔保請准宣告假執行。
（二）對被告抗辯之陳述略以：系爭工程係按系爭契約中本工程
      特別說明第9條第4項之規定及「土木、建築工程施工說明
      書細則」第（11）混凝土施工及第（12）混凝土之品質規
      定，依被告設計之配比生產混凝土，其品質及取樣均符合
      系爭工程之工程規範，混凝土之抗壓性則係依系爭工程之
      混凝土施工規範10.4之規定施作，倘未合格，被告將不會
      辦理估驗計價之程序，即不會進行下一階段之工程項目，
      且前開本案訴訟中亦有認定並無被告所主張混凝土氯離子
      含量不符合混凝土施工規範之情形，且被告自設之實驗室
      對此之抽樣檢查合格，早已驗收合格，被告於系爭工程驗
      收後至89年間復無任何爭執或其他代辦事項，均可見系爭
      工程在保固期間內確無任何瑕疵，縱認混凝土因氯離子含
      量過高導致混凝土強度不足，亦係因被告於系爭工程設計
      規劃上之疏失所致，仍屬不可歸責於原告，且被告使用期
      間已長達13年，亦不能以本案訴訟中所認定之系爭工程現
      況推翻當初被告已驗收合格之事實，此均可見被告前開假
      扣押聲請所據事由，違反契約嚴守、禁反言及誠信原則，
      應屬權利濫用。又縱認被告有請求權可提起訴訟，依民事
      訴訟法第523條第1項及第526條第2項之規定，若認釋明有
      不足時，需供擔保以代釋明，亦即假扣押之聲請人願意承
      擔對債務人造成損害之賠償責任，始可假扣押債務人之財
      產，可知並非有請求權即可任意假扣押他人財產，由臺灣
      板橋地方法院94年度裁全字第4216號民事裁定係命被告供
      擔保後始得為假扣押之執行，亦表示被告並無法釋明對原
      告有何請求權而有假扣押原告財產之必要，被告明知無假
      扣押之必要，卻仍執意為之，自有侵害原告財產之故意或
      過失，且亦屬故意以背於善良風俗方法損害原告之權利，
      應對原告負侵權行為損害賠償責任。況且，原告所有之前
      開土地及建物雖於89年間曾經本院以88年度民執全助字第
      145號案件、89年度民執全助辛字第22號案件為假扣押執
      行在案，實際上原告就各該假扣押執行案件早已處理完畢
      ，係因被告之假扣押行為，方致原告仍無法塗銷查封，且
      被告聲請就原告之財產於40,000,000元範圍內為假扣押，
      亦已超過550、551地號土地及1616建號建物之價值，故就
      369地號土地部分假扣押程序亦無法撤銷，妨害原告公司
      資金週轉。另前本案訴訟係於99年4月6日判決被告敗訴確
      定，斯時原告方足以確定被告為侵權行為人，原告提起本
      件訴訟所主張之侵權行為損害賠償請求權，應尚未罹於時
      效等語。
二、被告則抗辯以：被告係以系爭工程之混凝土氯離子含量及抗
    壓強度不符系爭契約之約定，主張原告應負不完全給付之債
    務不履行損害賠償責任而提起前本案訴訟，雖然經臺灣板橋
    地方法院判決駁回前本案訴訟，由該判決亦有確認系爭工程
    確有前開瑕疵，僅因被告之請求權已罹於時效，故原告得拒
    絕給付而判決被告敗訴之情況觀之，被告在前本案訴訟對原
    告之請求權確存在，僅係原告得拒絕給付之問題，被告所提
    前本案訴訟及假扣押之聲請，均屬正當行使權利以確保債權
    之行為，並非故意侵害原告之權利或加損害於原告。再者，
    被告在前本案訴訟係主張不完全給付損害賠償請求權，，並
    非依民法關於瑕疵擔保規定為請求，斯時實務及學說對於原
    告所主張不完全給付損害賠償請求權需否適用民法第514 條
    關於承攬契約瑕疵擔保請求權之1年短期消滅時效規定，本
    有爭議，被告為維護權益而提起前本案訴訟及聲請假扣押，
    應不可謂對原告有故意或過失，或係以背於善良風俗之方法
    加損害於原告，至於原告所主張系爭契約第13條約定之保固
    責任等，與被告在前本案訴訟所主張原告應否負不完全給付
    責任一事無關。又以，原告所有上開第550、551地號土地，
    早於89年間即經本院以88年度民執全助字第145號案件為假
    扣押之執行，第1616建號建物則經本院以89年度民執全助辛
    字第22號案件為假扣押執行在案，原告稱因被告提起前本案
    訴訟及為假扣押執行，致其無法處分及利用前開不動產，造
    成其損害等，均非事實，且第369地號土地雖經本院以88 年
    度民執全助字第145號案件為假扣押之執行，惟實際上被告
    並未曾聲請就該筆土地為假扣押執行。另原告設於前開銀行
    之帳戶款項，亦係由法務部行政執行署台北行政執行處以94
    年度營稅執特字第115524號營業稅法行政執行事件中予以執
    行而用以清償完畢，此亦非因被告假扣押之聲請而受損害，
    至於原告所提87年至91年及93年營利事業所得稅結算申報核
    定通知書、92年統一發票開立數與營業收入申報數調節表、
    95至97年營利事業所得稅結算申報調整所得額彙總表、94
    年營利事業所得稅結算申報書及96年營利事業所得稅結算申
    報核定通知書之真實性，被告亦否認之，且各該資料仍無法
    證明原告以低價出賣其所有之法定抵押權，與被告提起前本
    案訴訟及聲請假扣押有關，且原告所主張行政執行案件中所
    提存之假扣押執行費，現仍提存於本院提存所，被告並未領
    取，原告稱受有171,000,000元之損害，均非實在。此外，
    被告斯時對該假扣押裁定並未抗告，被告早於94年間聲請為
    假扣押之執行，原告迄99年5月始提起本件訴訟，其所主張
    之侵權行為損害賠償請求權亦已罹於民法第197條第1項所規
    定之2年短期消滅時效，被告仍得拒絕給付。並聲明：原告
    之訴及其假執行之聲請均駁回；如受不利判決，願供擔保請
    准宣告免為假執行。
三、本件兩造並不爭執：
（一）兩造曾於78年2月27日簽訂三重D/S新建土木之系爭工程（
      契約，由原告向被告承攬施作系爭工程，原告並已依約施
      作，第一期於79年9月2日完工、第二期於79年12月20日完
      工，及於80年2月1日驗收完畢。
（二）被告曾於94年間對原告聲請假扣押，並經臺灣板橋地方法
      院以94年度裁全字第4216號假扣押裁定，准予對原告之財
      產於40,000,000元之範圍內為假扣押後，被告隨即以該假
      扣押裁定聲請本院以94年度執全字第2107號對原告之財產
      為假扣押執行（下稱系爭假扣押事件）。
（三）被告基於系爭假扣押事件，有於94年間提起台灣板橋地方
      法院94年度建字第37號民事事件（下稱前本案訴訟），主
      張原告就系爭契約所施作之混凝土氯離子含量及混凝土抗
      壓強度均不符合約定等事由，依民法關於不完全給付之債
      務不履行損害賠償責任規定，訴請原告賠償其81,900,000
      元及法定遲延利息，而台灣板橋地方法院業於99年4月6日
      判決被告全部敗訴確定。
      上情並有系爭假扣押裁定書、前本案訴訟判決書影本各一
      份在卷為憑，自堪信屬實。
四、而被告既以前詞置辯，是本件所應審究者厥為被告聲請系爭
    假扣押裁定及執行時，是否明知依系爭契約之約定及原告之
    履行情形，原告並無須對其負不完全給付損害賠償責任之情
    形？被告為系爭假扣押之聲請及執行，是否有故意或過失且
    已不法侵害原告之財產權？或被告上開行為是否係故意以背
    於善良風俗之方法損害原告之權利或利益？若認被告應負侵
    權行為損害賠償責任，原告所主張之損害是否係因被告為系
    爭假扣押事件之執行所造成？迄提起本件訴訟時，原告所主
    張之損害賠償請求權是否已罹於時效而消滅？被告就此應賠
    償之範圍若干？茲論述如下：
（一）按債務人因假扣押受有損害，向債權人請求賠償，若非本
      於民事訴訟法第531條之規定，而係依民法侵權行為之法
      則辦理，則須債權人聲請假扣押有故意或過失，或符合民
      法關於侵權行為規定之其他要件，始得為之，是本件原告
      主張被告應依民法第184條第1項前段或後段規定對其負侵
      權行為損害賠償責任，自應對被告為系爭假扣押之聲請及
      執行有何故意、過失，或係背於善良風俗等情負舉證責任
      。然而，本件被告為系爭假扣押執行所據之事由，即為前
      本案訴訟中其所主張原告應依系爭契約對其負不完全給付
      損害賠償責任者，而觀諸被告在前本案訴訟中所稱原告有
      不完全給付之內容，則係以原告施作系爭工程所使用之混
      凝土，有氯離子含量及抗壓強度未依約定之不完全給付情
      由，前本案訴訟判決就前一事由，雖認原告所使用預拌混
      凝土之氯離子含量應符合兩造系爭契約之施工規範約定，
      但亦有說明係因系爭契約簽立時，我國對混凝土內氯離子
      含量尚無規定，被告在該訴訟中所主張之氯離子含量限制
      係87年後之規定，並認依系爭契約之混凝土施工規範約定
      ，應以氯離子含量佔混凝土中水泥含量之重量百分比計算
      ，而經囑託行政院公共工程委員會鑑定之含量，尚符合前
      開施工規範之標準而為上開認定，縱使被告提起前本案訴
      訟時，對系爭契約關於混凝土氯離子含量有無約定及具體
      內容為何，與前本案訴訟判決之認定結果不符，由被告所
      主張氯離子含量標準係嗣後始經主管機關為規定，此經主
      管機關頒布之標準在當事人未明文排除等情形下，本寓有
      一般契約履行所應符合品質之規範可能效力而論，再參諸
      被告起訴前並有委請訴外人桂田實驗室、台灣檢驗科技股
      份有限公司、台北市結構工程工業技師公會為檢驗鑑定之
      情況，有前開判決書所載被告提出之證據資料記載可佐，
      被告主觀上因此確信原告之施工亦得適用起訴時之規範標
      準，並以此檢驗後認原告有不符而據以主張，應係出於就
      自身之系爭契約權利為正當行使之意，尚難認被告有故意
      或過失，其依法聲請假扣押且提起前本案訴訟，亦屬循正
      當途徑依法保護自身權利之行為，亦無從認被告就此係背
      於善良風俗而故意不法侵害原告之權利或利益。
（二）其次，關於被告在前本案訴訟所主張後一不完全給付事由
      即混凝土抗壓強度未依約定之部分，前本案訴訟判決係認
      原告施作之混凝土確有不符合施工規範設計強度之情形，
      僅係認此情形屬原告之施工有品質瑕疵之問題，而被告就
      此之損害賠償請求權消滅時效計算，依特別法優先於普通
      法法則，因適用民法第514條第1項規定，在被告提起前本
      案訴訟時已罹於時效而消滅，認原告得抗辯時效消滅而拒
      絕給付為由，始駁回被告此部分不完全給付之損害賠償請
      求，有卷附前本案訴訟判決書影本之記載內容可明，兩造
      就此亦不爭執，顯然被告所主張原告不完全給付之事由，
      確屬實在，則縱使該損害賠償請求權有罹於時效之情形，
      仍繫於被告起訴後，原告是否為抗辯而拒絕給付之問題，
      被告起訴以釐清原告之給付責任，且為保全而為系爭假扣
      押之聲請及執行，仍屬正當行使權利所需，實無從認被告
      據以對原告為假扣押，有何故意或過失不法侵害原告權利
      可言，更無背於善良風俗之情形，遑論關於被告在前訴訟
      中所主張不完全給付損害賠償請求權之消滅時效，究應適
      用民法第125條之ㄧ般消滅時效規定，或同須適用民法第
      514條第1項之短期消滅時效規定，本屬法理應如何適用之
      問題，法院因法律適用之解釋不同，亦確有為相異認定之
      情形，由被告在前本案訴訟中復有以所主張請求權不適用
      民法第514條第1項規定作為攻擊防禦方法之陳述，有該判
      決書影本一份在卷可按，益見被告為假扣押並提起前本案
      訴訟，實係基於其主觀上欲正當行使系爭契約權利之目的
      所為，被告辯稱其就此並無故意或過失，亦非背於善良風
      俗而不法侵害原告權利或利益之行為，應為可採，原告主
      張被告就此應對其負侵權行為損害賠償責任，洵無理由。
（三）至於原告另主張依系爭契約約定，其應負之保固期間僅1
      年，迄被告提起前本案訴訟時，其亦當知悉原告之保固責
      任期限已屆至而不得再對原告為請求，據此謂被告有民法
      第184條第1項前段或後段之侵權行為部分，縱使堪認兩造
      間就系爭工程之瑕疵發現期間有以此特約限制之情形，惟
      如前述，被告在前本案訴訟中既非依民法關於承攬契約中
      定作人之瑕疵損害賠償請求權等規定，而係依民法關於不
      完全給付之規定為主張，關於後者之請求是否應受民法關
      於承攬規定之限制，本須視不同瑕疵損害種類、是否可歸
      責原告、原告有無故意不告知等情形而定，遑論關於原告
      施作所提供混凝土之部分，是否僅屬承攬契約性質及有無
      該保固期間約款之適用、該保固特約效力是否有限制等，
      均須視系爭契約約定內容為如何法律解釋而斷，以此所涉
      法律關係及法規適用有相當複雜性而論，被告認仍得依民
      法關於不完全給付規定對原告為請求，非無正當理由，自
      亦難據此謂被告就系爭假扣押之聲請及執行有故意或過失
      ，更難認有背於善良風俗之問題。
五、從而，原告依民法第184條第1項前段或後段關於侵權行為之
    規定，訴請被告賠償所受損害之一部即40,000,000元，及自
    本件起訴狀繕本送達翌日起至清償日止，按年息5%計算之法
    定遲延利息，並無理由，應予駁回；其假執行之聲請亦因而
    失所依附，亦不應准許之。
六、兩造其餘之攻擊或防禦方法及證據，經本院斟酌後，認為均
    不足以影響本判決之結果，自無逐一詳予論駁之必要，併此
    敘明。
七、訴訟費用負擔之依據：民事訴訟法第78條。
中    華    民    國    99    年    10    月    28    日
                  民事第七庭    法  官  林麗真
以上正本係照原本作成。
如對本判決上訴，須於判決送達後20日內向本院提出上訴狀。如
委任律師提起上訴者，應一併繳納上訴審裁判費。
中    華    民    國    99    年    10    月    28    日
                                書記官  黃靖雅

司法院資訊處製作；財團法人民間司法改革基金會備份。
